【裁判字號】    97,上易,2243
【裁判日期】    980211
【裁判案由】    恐嚇等
【裁判全文】
臺灣高等法院臺中分院刑事判決        97年度上易字第2243號
上  訴  人  臺灣臺中地方法院檢察署檢察官
被      告  甲○○
上列上訴人因被告恐嚇等案件，不服臺灣臺中地方法院97年度易
字第2133號，中華民國97年10月21日第一審判決（起訴案號：臺
灣臺中地方法院檢察署96年度偵字第14652 號），提起上訴，本
院判決如下：
    主  文
上訴駁回。
    理  由
一、公訴意旨略以：被告甲○○於民國 96年5月22日上午，在臺
    中縣大甲鎮○○路高鐵橋下，見告訴人丁○○、己○○、庚○○、戊○○、乙○○等人在該處聊天，因被告與告訴人丁○○有夙怨，竟基於公然侮辱的犯意，出言辱罵告訴人丁○○等人「幹你娘」。被告復於同年 5月27日上午11時許，在
    臺中縣大甲鎮○○路附近，遇到告訴人丁○○、乙○○，又
    基於公然侮辱的犯意，出言辱罵告訴人丁○○等人「幹你娘
    」，並基於恐嚇危害安全之犯意，恫嚇稱：「要拿折子（台
    語槍枝之意）做掉你們」，使告訴人丁○○、乙○○心生畏
    懼，致生危害於安全，因認被告涉犯刑法第309條第1項之公
    然侮辱罪嫌及同法第305條之恐嚇危害安全罪嫌。
二、按犯罪事實應依證據認定之，無證據不得認定犯罪事實；不
    能證明被告犯罪者，應諭知無罪之判決，刑事訴訟法第 154
    條第 2項、第301條第1項分別定有明文。又事實之認定，應
    憑證據，如未能發現相當證據，或證據不足以證明，自不能
    以推測或擬制之方法，以為裁判基礎（最高法院40年度臺上
    字第86號判例參照）。而認定犯罪事實所憑之證據，雖不以
    直接證據為限，間接證據亦包括在內，然而無論直接證據或
    間接證據，其為訴訟上之證明，須於通常一般之人均不致有
    所懷疑，而得確信其為真實之程度者，始得據為有罪之認定
    ，倘其證明尚未達到此一程度，而有合理之懷疑存在，而無
    從使事實審法院得有罪之確信時，即應由法院為諭知被告無
    罪之判決（最高法院76年度臺上字第4986號判例參照）。又
    刑事訴訟法第161條第1項規定：檢察官就被告犯罪事實，應
    負舉證責任，並指出證明之方法。因此，檢察官對於起訴之
    犯罪事實，應負提出證據及說服之實質舉證責任。倘其所提
    出之證據，不足為被告有罪之積極證明，或其指出證明之方
    法，無從說服法院以形成被告有罪之心證，基於無罪推定之
    原則，自應為被告無罪判決之諭知（最高法院92年度臺上字
    第 128號判例參照）。而認定犯罪事實應依證據，為刑事訴
    訟法所明定，故被告否認犯罪事實所持之辯解，縱屬不能成
    立，仍非有積極證據足以證明其犯罪行為，不能遽為有罪之
    認定（最高法院30年度上字第1831號判例參照）。
三、公訴意旨認被告甲○○涉犯刑法第309條第1項之公然侮辱罪
    嫌及同法第305條之恐嚇危害安全罪嫌，係以告訴人丁○○
    、己○○、庚○○、戊○○、乙○○之指訴為其論據。訊據
    被告堅詞否認有為上揭犯行，辯稱：伊於96年5月22日上午6
    時許，即應友人辛○○之邀，前往苗栗縣苑裡鎮南勢里，幫
    辛○○噴除草劑，迄至同日晚上6時許才回家；96年5月27日
    也就農曆4月11日，是伊母親吳潘玉蘭的生日，伊當日前往
    苗栗縣後龍鎮弟弟住處，為母親祝壽，並不在臺中縣大甲鎮
    內。告訴人丁○○會故意陷害伊，是因為案外人吳同發所有
    休耕農地被告訴人丁○○私自偷種作物，吳同發遷居在外，
    知悉告訴人丁○○占用土地，卻又未能遇到告訴人丁○○。
    某日伊與吳同發相遇，因伊與告訴人丁○○乃近鄰，吳同發
    遂要求伊轉達告訴人丁○○停止此不法行為，伊因善意轉告
    ，卻因而得罪告訴人丁○○。因告訴人丁○○略懂法律，從
    此便進行一連串之司法誣陷等語。經查：
（一）證據能力部分：
    1.按被告以外之人於審判外之陳述，雖不符刑事訴訟法第
      159條之1至之4等4條之規定，而經當事人於審判程序同意
      作為證據，法院審酌該言詞陳述或書面陳述作成時之情況
      ，認為適當者，亦得為證據；當事人、代理人或辯護人於
      法院調查證據時，知有刑事訴訟法第159條第1項不得為證
      據之情形，而未於言詞辯論終結前聲明異議者，視為有前
      項之同意，同法第159條之5定有明文。本案所引用告訴人
      丁○○、己○○、庚○○、戊○○、乙○○於審判外之書
      面供述證據（告訴狀），其性質雖屬證人於審判外的陳述
      ，而為傳聞證據，且查無符合刑事訴訟法第159條之1至之
      4等前4條之情形，然當事人於法院調查證據時，知有刑事
      訴訟法第159條第1項不得為證據之情形，而未於言詞辯論
      終結前聲明異議者，視為同意作為證據，本院審酌上開告
      訴狀均係渠等親自作成，並無證據證明有人情施壓或干擾
      ，亦無不當取供之情形，認為以之作為本案之證據亦屬適
      當，而有證據能力，至於證明力若何，則詳如後述。
    2.按證人、鑑定人依法應具結而未具結者，其證言或鑑定意
      見，不得作為證據，刑事訴訟法第158條之3定有明文。因
      證人、鑑定人未依法具結，無法擔保其證言係據實陳述或
      鑑定意見為公正誠實，若違反而未具結者，其證言或鑑定
      意見，不應使其具有證據能力。又告訴人、被害人或其代
      理人之指訴係以使被告受刑事訴追為目的，乃當事人以外
      之第三人，故如就與待證事實有重要關係之事實陳述時，
      即應依證人之調查程序予以訊問，使其知悉其有據實陳述
      之義務，以擔保其證言之真實性，其供述始具證據能力，
      故如未踐行人證之法定調查程序，應不得作為證據（最高
      法院97年度臺上字第4791號、第4732號判決參照）。本件
      檢察官於偵查中訊問告訴人丁○○、己○○、庚○○、乙○○，渠等就與待證事實有重要關係之事實陳述，未依證
      人之調查程序予以訊問，亦未令渠等於陳述前後具結，且
      查無依法不得令其具結之情形，是上開告訴人等於檢察官
      偵查時之陳述，即無證據能力。
（二）實體部分：
    1.被告甲○○被訴對告訴人丁○○、己○○、庚○○、戊○○公然侮辱部分（起訴書誤贅載乙○○）：
    (1)依告訴人丁○○、己○○、庚○○、戊○○、乙○○共同
      提出之告訴狀所載內容可知，96年5月22日上午10時許，
      聚集在臺中縣大甲鎮○○路高鐵橋下納涼休息的人，有丁○○、己○○、庚○○及戊○○，乙○○則不與焉，核與
      證人丁○○、己○○、庚○○、乙○○於原審審理時證述
      情節相符，是此部分檢察官起訴書有關被害人部分之記載
      ，確係誤贅載乙○○，先予敘明。
    (2)告訴人丁○○、己○○、庚○○、戊○○於告訴狀指訴被
      告於96年5月22日上午10時許，騎乘機車經過臺中縣大甲
      鎮○○路高鐵橋上，見渠等聚集談話，不問是非即開口辱
      罵「姦你娘」髒話，並揚言要對渠等不利，恐嚇下次遇到
      提起其是非，就「舉起鴨垃（手槍）做掉你們．．．」，
      又說「我不怕你們告訴。」等情。惟告訴人庚○○、己○○（訊問筆錄誤載為甲○○）於檢察官偵查時卻陳稱：「
      （有無說要拿「折子」做掉你們？）沒有。」（見偵查卷
      第23頁）等語（此部分庚○○、己○○之陳述，雖如前述
      而無證據能力，但得作為彈劾證據），就渠等告訴被告犯
      罪情節，被告究有無恫稱要拿槍做掉告訴人乙節，前後指
      訴不一，已值存疑。
    (3)告訴人丁○○於原審審理時以證人身分證稱：「（甲○○
      當天騎車經過的時候，有無跟你們說什麼話？）沒有，他
      都沒有說什麼，一看到我們之後，就說看我們不順眼『幹
      "我"娘．．．雞』，罵完這些之後就離開。」（見原審卷
      第100頁）等語；告訴人己○○於原審審理時以證人身分
      證稱：「我們幾個人在那裡聊天，被告說看我們不順眼，
      罵我們『幹"你"娘的雞』，要走的時候，還說要我們小心
      一點，他要拿『折子』。」（見原審卷第101頁反面）等
      語；告訴人庚○○於原審審理時以證人身分證稱：「（被
      告經過你們聊天的地方，有無跟你們說什麼？）他罵三字
      經『幹"你"娘』，要走的時候還說要我們小心一點。」（
      見原審卷第103頁反面）等語，就被告當時是罵「幹"我"
      娘．．．雞」、「幹"你"娘的雞」或「幹你娘」，三人證
      述內容已有不同；另就被告當時除公然侮辱外，是否另有
      恐嚇言語，有無說要拿「折子」，三人證述內容更係歧異
      。尤其證人己○○於原審審理時證稱被告說要拿「折子」
      等語，更與其自己在檢察官偵查時陳稱被告並沒有說要拿
      「折子」做掉他們等語，迥然有異，其等所言實難遽採。
    (4)復查，告訴人戊○○於原審審理時以證人身分證稱：伊於
      96 年5月22日上午10時許，經過臺中縣大甲鎮○○路高鐵
      橋下時，都沒有看到什麼人，也沒有停下來聊天，也沒有
      看到被告經過，伊有具名之刑事告訴狀內所載之內容並非
      事實等語，不僅與其他三位告訴人於原審審理時以證人身
      分證述內容迥異，更與其自行具名之刑事告訴狀內容背道
      而馳。雖戊○○證稱：伊不認識字，是丁○○到伊的住處
      ，要向伊拿身分證件，因丁○○一再拜託，伊就將身分證
      件交給丁○○，之後丁○○要伊將名字寫一寫，伊當初因
      為不懂，以為簽一簽就沒有事情，所以就簽具該份刑事告
      訴狀（見原審卷第105至106頁）等語，所證情節顯與常情
      不符；且經原審質問既與丁○○沒有什麼關係，何以在不
      識字且不解內容的情況下，會應丁○○的要求，即在該份
      告訴狀上簽名時，戊○○始終無法正面回答原審的質疑，
      而難認戊○○係在不知情的情況下對被告提出告訴，然證
      人戊○○既於原審審理時明白證述被告並未於上開案發時
      間，出現在案發地點，也未以三字經辱罵伊等情，顯然其
      證述存有極大的瑕疵，自難以其刑事告訴狀之書面陳述，
      為被告不利之認定。
    (5)再者，案發時被告究乘何交通工具經過現場而生本件事端
      ，證人丁○○於原審審理時證稱：被告當時是騎乘藍色沒
      有離合器的機車（見原審卷第100頁）等語；證人己○○
      於原審審理時證稱：被告當時騎的是50CC，用手控制離合
      器的淺藍色機車（見原審卷第102頁）等語；證人庚○○
      於原審審理時證稱：被告當時是騎小型沒有離合器的機車
      ，顏色已經忘記（見原審卷第104頁）等語，就渠等於案
      發當時親眼所見被告騎乘機車的款式、顏色等，彼此陳述
      ，亦有不同，亦足以懷疑渠等證詞之真實性。參酌渠等就
      被告公然侮辱之內容及有無恐嚇危害安全犯行之陳述，亦
      前後歧異且彼此不同，更與同為告訴人之戊○○證述內容
      南轅北轍，實難以渠等存有歧異及瑕疵之證詞，為被告有
      罪之認定。
    (6)雖證人辛○○於原審審理時證稱：伊於96年農曆4月6日（
      即96年5月22日）有請被告幫忙噴除草劑，伊在被告做好
      後第3天就發工錢1600元給被告，被告是在當日上午將近7
      時的時候到，伊先準備3000CC的年年春除草劑1瓶，以背
      桶作為噴灑器具交給他，中午伊有請鄰居拿自助餐買的便
      當給被告吃，飲料則是被告早上到伊住處時，伊準備1瓶
      塑膠瓶裝的開水給被告帶去田裡，中午請鄰居送便當的時
      候，順便又帶1瓶開水給被告（見原審卷第49頁反面至第
      51頁反面）等語，與被告於原審審理時陳稱：伊是在96年
      5月22日早上5時許，接獲辛○○的電話，告知其因腳部踩
      到鐵線受傷不能走動，要伊過去幫忙，故伊於當日早上6
      時30分許自家中出發，到辛○○家中看他，並在辛○○家
      中拿2瓶噴灑的農藥，從當日不到7時開始噴灑，到當日傍
      晚6時許才噴灑完成，中午12時許用餐期間，辛○○買長
      方形塑膠盒裝的便當，騎乘機車拿過來給伊吃，冷飲是伊
      早上自己帶過去的，此次辛○○給伊農作的工錢是新台
      幣（下同）1600元，在沒有超過2個月的時間就給付上開
      工錢等情，其等所述除所給付之工錢為1600元外，其餘細
      節顯然有所齟齬。且查，證人辛○○對其何以對自己因腳
      踩到鐵線受傷住院的時間，無法清晰記憶，卻對被告為其
      噴灑農藥的時間清楚記憶，始終無法說明原由，足使人懷
      疑被告辯解之詞及證人辛○○有關被告不在案發現場之證
      詞的真實性。然縱認被告上開辯解並不成立，仍應由檢察
      官舉出積極證據證明被告確有上開犯罪行為，而檢察官以
      告訴人丁○○、己○○、庚○○、戊○○之指訴，欲證明
      被告上開犯罪行為，既存有重大瑕疵而有合理懷疑，無從
      形成被告有罪之確信，自不得再以被告辯解之不成立，反
      向以推測或擬制之方法，作為被告有罪之基礎。
    2.被告甲○○被訴對告訴人丁○○、乙○○公然侮辱及恐嚇
      危害安全部分：
    (1)告訴人丁○○、乙○○於告訴狀指訴被告於96年5月27日
      上午11時許，騎乘機車經過臺中縣大甲鎮○○路三槍涵，
      並急駛到渠等車前，不問是非，即開口辱罵「姦你娘」，
      並恐嚇說「我不怕你們告訴。」，渠等責問何因辱罵三字
      經，被告更揚眉怒目說「看不順眼」，所以罵「姦你娘」
      何妨等情。惟告訴人丁○○、乙○○於檢察官偵查時卻陳
      稱：「是5月27日我們在那裡割草，他騎機車從那裡經過
      ，罵『幹你娘』，還說看我們不順眼，要拿『折子』（槍
      ）打掉我們。」（見偵查卷第23頁）等語（此部分丁○○
      、乙○○之陳述，雖無證據能力，但得作為彈劾證據），
      就渠等告訴之被告犯罪情節，即被告有無說要拿「折子」
      打掉他們，前後指訴已有不一。
    (2)告訴人丁○○於原審審理時以證人身分證稱：「在96年5
      月27日上午11時，在臺中縣大甲鎮○○路，他（指被告）
      騎乘機車經過，看到我與乙○○二人在割草，他就罵說看
      我們二人不順眼，幹你娘的雞，要走的時候，還說要我們
      小心一點，他要拿『折子』。」（見原審卷第100頁反面
      至第101頁）等語；惟告訴人乙○○於原審審理時以證人
      身分證稱：96年5月27日上午11時，伊在臺中縣大甲鎮○○路○○路邊，丁○○在田裡，被告就罵說「幹你母啊雞
      巴」，要走的時候，還說要拿折子來讓我們二人好看（見
      原審卷第107頁反面至第108頁）等語，就被告當時公然侮
      辱及恐嚇危害安全之內容，彼此證述情節亦不相同，自難
      單以證人丁○○、乙○○前後歧異且彼此不同之指訴，為
      被告有罪之認定。
    (3)雖證人即被告妹妹癸○○○及被告姊夫壬○○於原審審理
      時均證稱：被告於96年5月27日當日係前往苗栗縣後龍鎮
      弟弟吳榮茂住處為母親吳潘玉蘭慶生，核與被告陳述情節
      相符，惟被告於原審審理時既證稱其母親吳潘玉蘭並沒有
      晚報戶口，則依吳潘玉蘭出生日期為民國8年5月18日，有
      全戶簿冊影像資料查詢結果存卷可證，換算農曆為已未年
      4月19日，並非被告所稱之4月11日等情，亦有萬年曆在卷
      可稽，是被告所稱96年5月27日洽為其母親農曆4月11日生
      日，故伊在為苗栗縣後龍鎮弟弟住處為母親祝壽，並不在
      臺中縣大甲鎮內等情，並非無疑。然縱認被告上開辯解並
      不成立，仍應由檢察官舉出積極證據證明被告確有上開犯
      罪行為，而檢察官以告訴人丁○○、乙○○之指訴，欲證
      明被告上開犯罪行為，既存有重大瑕疵而有合理懷疑，無
      從形成被告有罪之確信，自不得再以被告辯解之不成立，
      反向以推測或擬制之方法，作為被告有罪之基礎。
    3.綜上所述，公訴人尚不能舉證證明被告有何公然侮辱及恐
      嚇危害安全犯行，並使本院產生無合理懷疑之確切心證。
      此外，復查無其他具體事證足資證明被告有何公訴人所指
      之詐欺取財犯行，揆諸前開法條及判例意旨，原審諭知被
      告無罪並無不合。
四、檢察官上訴意旨略稱：(1)本件被告於96年5月22日上午，在
    臺中縣大甲鎮○○路高鐵橋下對告訴人丁○○、戊○○、己○○、庚○○等4人，基於公然侮辱之犯意，出言辱罵「幹
    你娘」等情，業據告訴人4人於審理中具結證述詳細，而告
    訴人戊○○雖稱當天並未遇到被告，也沒有聽到被告罵「幹
    你娘」等情，惟於審理中更行詰問其餘在場之告訴人丁○○
    、己○○、庚○○等人，均稱告訴人戊○○有騎乘三輪車經
    過該處，且被告至前開地點為公然侮辱之行為時，戊○○亦
    在場，加以戊○○亦自承在本案開庭前，被告有偕同里長至
    其住所找他談論開庭事宜，顯見戊○○於審理中之陳述不足
    以彈劾其他3位告訴人之證言，加以丁○○、己○○、庚○○3位告訴人於審理中之證言均明白指出當時被告確實有在
    公眾得出入之場所對其等辱罵「幹你娘」，被告之公然侮辱
    犯行應堪認定，告訴人丁○○、己○○、庚○○雖對於被告
    當天騎乘何種機車及穿著之陳述有所出入，但對於被告確有
    公然侮辱行為之基本事實之陳述並無變異，原審僅因告訴人
    對被告之穿著及機車樣式之細節陳述方面，偶有先後不一，
    即遽認為全不可採，顯不合理。(2)被告於96年5月27日上午
    11時許，在臺中縣大甲鎮○○路附近，遇見告訴人丁○○、
    乙○○，復基於公然侮辱及恐嚇危害安全之犯意，對告訴人
    2人稱：幹你娘，要拿折子做掉你們等語，使告訴人丁○○
    、乙○○心生畏懼之犯行，業據告訴人丁○○、乙○○於偵
    查及審理中證述明確。且告訴人2人對於被告如何到場、如
    何辱罵及恐嚇等情，均證述明確且互核相符，加以原審亦認
    定被告所述之不在場事由，並不可採，是本件被告確有公然
    侮辱及恐嚇危害安全之犯行，原審認定被告無罪之事實及適
    用法律有上述之違法，自難認原判決妥適，請求撤銷原判決
    等語。惟查，本案告訴人丁○○、己○○、庚○○、戊○○
    自己前後所證，及彼此間所為之證述，多所不一，業如前述
    。檢察官上訴所指諸情，均核屬依原先卷證資料而為臆測推
    斷之詞，非係積極確切證據可資據為不利被告之認定，原審
    已就證據取捨之理由詳予論述，公訴人所舉之證據，既尚有
    合理之懷疑存在，而未達於可確信其真實之程度，則在該合
    理懷疑尚未剔除前，依據上開說明，自難遽為被告有罪之認
    定。從而，檢察官之上訴為無理由，應予駁回。
據上論斷，應依刑事訴訟法第368條，判決如主文。
本案經檢察官丙○○到庭執行職務。
中    華    民    國    98    年    2     月    11    日
            刑事第七庭    審判長法  官  林  榮  龍
                                法  官  江  錫  麟
                                法  官  張  惠  立
上列正本證明與原本無異。
不得上訴。
                                書記官  陳  慈  傳
中    華    民    國    98    年    2     月    13    日


司法院資訊處製作；財團法人民間司法改革基金會備份。
